臺灣臺北地方法院民事判決　九十年度訴字第一四一四號
　　原　　　告　華南商業銀行股份有限公司
　　法定代理人　丙○○
　　訴訟代理人　乙○○
　　　　　　　　己○○
　　被　　　告　甲○○
　　　　　　　　丁○○
右當事人間請求清償借款事件，本院判決如左：
    主    文
被告應連帶給付原告新台幣壹佰肆拾玖萬伍仟元及如附表二之一至二之三所示之利息
、違約金。
被告甲○○應給付原告新台幣貳佰萬元及如附表二之四所示之利息、違約金。
訴訟費用由被告連帶負擔百分之四十七，餘由被告甲○○負擔。
本判決第一項於原告以新台幣肆拾玖萬捌仟元或同面額之中央政府建設公債八十四年
度甲類第一期債票供擔保後，得假執行。但被告如於假執行程序實施前以新台幣壹佰
肆拾玖萬伍仟元為原告預供擔保，得免為假執行。
本判決第二項於原告以新台幣陸拾陸萬柒仟元或同面額之中央政府建設公債八十四年
度甲類第一期債票為被告甲○○供擔保後，得假執行。但被告甲○○如於假執行程序
實施前以新台幣貳佰萬元為原告預供擔保，得免為假執行。
    事    實
甲、原告方面：
一、聲明：如主文第一、二項所示，並陳明願供現金或同面額之中央政府建設公債八
    十四年度甲類第一期債票為擔保，請准宣告假執行。
二、陳述：
（一）被告甲○○邀同訴外人戊○○（業已死亡）為連帶保證人，於民國八十九年一
      月十二日向原告借款新台幣（下同）二百萬元，其借款期間、清償期、利息及
      違約金計算方式如附表一之四所示；復於同年七月二十日起，邀同戊○○及被
      告丁○○為連帶保證人，陸續向原告借款九筆計為一百五十五萬元，其各筆借
      款期間、清償期、利息及違約金計算方式如附表一之一至一之三所示。上開各
      筆借款並約定自借款日起按月計付利息，如任一筆債務不依約履行時，即喪失
      期限利益，全部債務視為到期，除仍按上開利率計息外，逾期清償在六個月以
      內者，按上開利率百分之十，逾期超過六個月者，按上開利率百分之二十計付
      違約金。詎被告甲○○就上開借款未依約履行，全部債務視為到期，計尚欠如
      附表二之一至二之四所示之本金、利息及違約金迄未清償，被告丁○○為附表
      二之一至二之三之借款債務之連帶保證人，就該部分依法應負連帶清償責任，
      為此依消費借貸及連帶保證之法律關係，求為判決如訴之聲明所示。
（二）對被告抗辯之陳述：
  １、系爭八十八年一月十九日之授信約定書係被告丁○○所簽名及蓋章，系爭八十
      九年一月十八日之授信約定書係為被告甲○○所簽名及蓋章，則依該授信約定
      書第十四條之約定，為便於嗣後立約人與原告一切授信往來（含立約人之保證
      行為），除另有約定外，憑所留存印文式樣蓋章於授信契據即生效力。又依民
      法第三條第二項之規定，如有用印章代簽名，其蓋章與簽名生同等效力。本件
      原告所提出系爭借據上之蓋章均與被告所留存於授信約定書上之印文相同，則
      縱系爭借據未經被告簽名，亦難謂系爭借貸及保證契約未成立生效，至於對保
      與否，並非契約成立之要件，且上開約定亦無加重借款人與保證人之責任。至
      被告如主張其印章係遭他人盜蓋，應就此負舉證責任。
  ２、被告甲○○於八十九年一月十二日向原告借款二百萬元後，其於同年月十八日
      曾變更與原告往來之留存印文式樣，並重新簽立授信約定書，故被告甲○○自
      同年一月十八日後，即以新留存印文（即授信約定書所留存之印文）與原告往
      來，而如附表一之一至一之三所示系爭九筆借款均係八十九年一月十八日以後
      所借，自與八十九年一月十二日之借據上所蓋之印文不同。又本件借款並無延
      期清償之情事，被告在授信約定書上係先蓋章後簽名，因銀行一般內規要求借
      款人或保證人先蓋章後簽名，表示印章為本人所蓋。
  ３、被告雖否認其等所簽授信約定書上印文之真正，惟被告甲○○簽立之授信約定
      書上所蓋印文與其於原告銀行開立之000000000000、0000000000000、0000000
       000000存款帳戶所留存印文相同；被告丁○○簽立之授信約定書上印文與其
      於原告銀行開立之000000000000、000000000000存款帳戶留存印文相同，足證
      蓋於授信約定書上印文之印章確為被告二人所有，被告辯稱該印章非渠等之印
      章云云，不可採信。
  ４、被告甲○○於原告汐止分行開立有活儲帳戶000000000000、0000000000000、
      及活存帳戶000000000000，系爭借款二百萬元係撥入0000000000000帳戶、其
      餘九筆借款則撥入000000000000帳戶，是其既已受領原告交付之借款，自應負
      清償責任。又被告甲○○於八十年十二月二十六日提供其位於基隆市七堵區之
      不動產予原告設定抵押權二百四十萬元，以擔保其對原告之借款，並提供自償
      性票據作為系爭各筆借款之還款來源，足認其確有向原告借款。
三、證據：提出借據影本十紙、授信約定書影本三紙、印鑑卡影本三紙、被告甲○○
    在原告銀行存款帳戶（帳號：000000000000、0000000000000、000000000000）
    往來明細表及印鑑卡影本各一份、抵押權設定契約書影本一份、他項權利證明書
    影本一份、票據明細表影本九份、被告丁○○在原告銀行存款帳戶（帳號：0000
    00000000、000000000000）往來明細表及印鑑卡影本各一份為證。
乙、被告方面：
一、聲明：
（一）原告之訴駁回。
（二）如受不利益之判決，願供擔保請准宣告免為假執行。
二、陳述：
（一）被告甲○○自認於八十九年一月十二日向原告借款二百萬元迄未清償之事實。
（二）被告甲○○否認於八十九年七月二十日起邀同戊○○、丁○○為連帶保證人陸
      續向原告借款九筆計一百五十五萬元，被告丁○○亦否認有該作保情事。被告
      固有於系爭八十八年一月十九日及八十九年一月十八日之授信約定書上簽名，
      但並未蓋章，被告否認該印章之真正，亦未授權他人刻印蓋章；再被告甲○○
      未曾於八十九年七月二十日起前往原告銀行辦理借款手續，亦未在系爭九筆借
      款借據上簽名；被告丁○○亦從未在系爭九筆借款借據之連帶保證人欄上簽名
      ，系爭九筆借款借據上借款人欄及連帶保證人欄所蓋「甲○○」、「丁○○」
      印文，均係橡皮章所蓋，且其上所蓋「甲○○」印文亦與前述甲○○於八十九
      年一月十二日向原告借款二百萬元所蓋於借據上之印文明顯不符，可見被告甲○○並未向原告借貸系爭九筆款項，被告丁○○亦未擔任連帶保證人。
（三）依照當事人一方預定用於同類契約之條款而訂定之契約，為左列各款之約定，
      按其情形顯失公平者，該部分約定無效：（一）免除或減輕預定契約條款之當
      事人之責任者；（二）加重他方當事人之責任者；（三）使他方當事人拋棄權
      利或限制其行使權利者；（四）其他於他方當事人有重大不利益者。民法第二
      四七條之一定有明文。原告所提出之系爭授信約定書第十四條雖明定：「為便
      於嗣後立約人與貴行一切受（授）信往來（含立約人之保證行為），立約人茲
      同意，除另有約定外，憑後列留存印鑑式樣蓋（簽）於受（授）信契據，即生
      效力。」惟此定型化約款明顯加重他方當事人即立約人之責任並免除原告之對
      保責任，應歸無效。蓋於與原告一切之授信往來，原告不論借保戶之印章是否
      為他人所盜蓋及借保戶之簽名是否為他人所偽簽，依上述之條款竟僅須核對印
      鑑章即可而免除原告銀行應盡之善良管理人責任。原告正確對保程序應包括核
      對身分證、簽名及蓋章之責任，而非相對加重他方當事人、借款人及保證人之
      責任，故此情形對居於借款人及保證人地位之被告顯失公平，依上開民法第二
      四七條之一第一款及第二款之規定，此約款應歸於無效。
（四）又與本件同類型之鈞院九十年度重訴字第七四四號乙案中，原告職員林明來及
      林根全均證稱：「這些借據（按三十五紙）都是寫好拿過來的。」；林明來於
      鈞院九十年度訴字第一四一三號乙案中證稱：「戊○○將蓋好印章的借據帶來
      銀行，......  一般都是戊○○將借據帶來銀行。」；林明來及劉孝欽於本件
      九十年五月二十九日言詞辯論期日亦證稱：「（問：借據簽好是誰帶過去的？
      ）是被告戊○○帶過來的......。」。由此足徵，系爭九筆借款應係戊○○一
      人前往原告銀行辦理相關借貸手續。而我國人民將自己印章交付他人、委託該
      他人辦理特定事項者，比比皆是，倘持有印章之該他人除受託辦理之特定事項
      外，其他以本人名義所為之任何法律行為，均須由本人負表見代理之授權人責
      任，未免過苛。本件被告二人既未曾於系爭九筆借款借據上所載日期前往原告
      銀行辦理貸款，亦未曾親自於系爭借據上簽章，自無須就系爭九筆借款負清償
      之責。
三、證據：提出借據影本一份、本院九十年重訴字第七四四號庭訊筆錄影本一份、本
    院九十年訴字第一四一三號庭訊筆錄一份、姚靜鈞借據影本一份、本院九十年重
    訴字第七四四號判決書影本一份為證。並聲請訊問證人林明來、劉孝欽。
丙、本院依職權將系爭授信約定書送請內政部警察局刑事警察局及法務部調查局鑑定
    其上簽名蓋章之先後順序；復將甲○○在原告銀行開立帳戶000000000000、0000
    0000000、000000000000之印鑑卡三份、丁○○在原告銀行開立帳戶00000000000
     0、000000000000之印鑑卡二份與系爭授信約書及借據送請國防部憲兵司令部刑
    事鑑識中心鑑定彼此印文是否相符。
    理    由
一、原告起訴主張：被告甲○○邀同戊○○（業已死亡）為連帶保證人，於八十九年
    一月十二日向原告借款二百萬元，其借款期間、清償期、利息及違約金計算方式
    如附表一之四所示；復於同年七月二十日起，邀同戊○○及被告丁○○為連帶保
    證人，陸續向原告借款九筆計為一百五十五萬元，其各筆借款期間、清償期、利
    息及違約金計算方式如附表一之一至一之三所示。上開各筆借款並約定自借款日
    起按月計付利息，如任一筆債務不依約履行時，即喪失期限利益，全部債務視為
    到期，除仍按上開利率計息外，逾期清償在六個月以內者，按上開利率百分之十
    ，逾期超過六個月者，按上開利率百分之二十計付違約金。詎被告甲○○就上開
    借款未依約履行，全部債務視為到期，計尚欠如附表二之一至二之四所示之本金
    、利息及違約金清償，被告丁○○為附表一之一至一之三之九筆借款連帶保證人
    ，就該部分依法應負連帶清償責任，為此求為判決如聲明所示。
    被告就原告主張被告甲○○於八十九年一月十二日向原告借款二百萬元迄未清償
    之事實部分並不爭執。惟就原告主張其餘九筆借款計一百五十五萬元部分，則以
    ：被告固有於系爭授信約定書上簽名，但並未蓋章，被告否認該印章之真正，亦
    未授權他人刻印蓋章；又被告甲○○未曾於八十九年七月二十日起前往原告銀行
    辦理借款手續，亦未在系爭九筆借款借據上簽名，被告丁○○亦未在該借據之連
    帶保證人欄上簽名，系爭九筆借款借據上借款人欄及連帶保證人欄所蓋「甲○○
    」、「丁○○」印文，均係橡皮章所蓋，且其上所蓋「甲○○」印文亦與前述甲○○於八十九年一月十二日向原告借款二百萬元所蓋於借據上之印文明顯不符，
    可見被告甲○○並未向原告借貸系爭九筆款項，被告丁○○亦未擔任連帶保證人
    。又系爭授信約定書第十四條之約定，明顯加重他方當事人即立約人之責任並免
    除原告之對保責任，違反民法第二百四十七條之一第一款及第二款規定，應為無
    效。另參酌相關證人之證詞，系爭九筆借款應係戊○○一人前往原告銀行辦理相
    關借貸手續，退步縱認被告將印章交戊○○保管，亦不應負表見代理之授權人責
    任等語，資為抗辯。
二、原告主張被告甲○○邀同戊○○為連帶保證人，於八十九年一月十二日向原告借
    款二百萬元，其借款期間、清償期、利息及違約金計算方式如附表一之四所示，
    並約定自借款日起按月計付利息，如任一筆債務不依約履行時，即喪失期限利益
    ，全部債務視為到期，除仍按上開利率計息外，逾期清償在六個月以內者，按上
    開利率百分之十，逾期超過六個月者，按上開利率百分之二十計付違約金。詎被
    告甲○○就上開借款未依約履行，尚欠二百萬元及如附表二之四所示之利息、違
    約金迄未清償之事實，已據提出借據、印鑑卡、存款帳戶往來明細為證，並為被
    告甲○○所自認，堪信為真實。準此，原告自得請求借款人即被告甲○○返還借
    款及約定之利息、違約金。而被告丁○○為系爭九筆借款之連帶保證人，依法應
    負連帶清償責任。
三、原告主張被告甲○○邀同戊○○及被告丁○○為連帶保證人，自八十九年七月二
    十日起陸續向原告借款九筆計為一百五十五萬元，其各筆借款期間、清償期、利
    息及違約金計算方式如附表一之一至一之三所示，並約定各筆借款自借款日起按
    月計付利息，如任一筆債務不依約履行時，即喪失期限利益，全部債務視為到期
    ，除仍按上開利率計息外，逾期清償在六個月以內者，按上開利率百分之十，逾
    期超過六個月者，按上開利率百分之二十計付違約金。詎被告甲○○就上開借款
    未依約履行，全部債務視為到期，計尚欠一百四十九萬五千元及如附表二之一至
    二之三所示之利息、違約金迄未清償之事實，亦據提出借據、授信約定書、印鑑
    卡、被告甲○○在原告銀行存款帳戶（帳號：000000000000、0000000000000、
    000000000000）往來明細表及印鑑卡、抵押權設定契約書、他項權利證明書、票
    據明細表、被告丁○○在原告銀行存款帳戶（帳號：000000000000、0000000000
    00）往來明細表及印鑑卡為證，惟為被告所否認，並以前開情詞置辯。是本件爭
    執之重點即在於，被告甲○○是否有向原告借貸系爭九筆借款，被告丁○○是否
    為該九筆借款之連帶保證人，而應負連帶清償責任。經查：
（一）被告甲○○不否認於八十九年一月十八日之授信約定書上簽名，被告丁○○不
      否認於八十八年一月十九日之授信約定書上簽名，惟均辯稱並未蓋章，被告甲○○辯稱：印章不是我蓋的，是戊○○蓋的，印章不是我的，印章是我以前受
      僱於戊○○時刻的，我不知道戊○○為何蓋我的印章云云。被告丁○○辯稱：
      我不知道授信約定書上之印章是誰蓋的云云。另均辯稱：被告甲○○未曾於八
      十九年七月二十日起前往原告銀行辦理借款手續，亦未在系爭九筆借款借據上
      簽名，被告丁○○亦未在該借據之連帶保證人欄上簽名，系爭九筆借款借據上
      借款人欄及連帶保證人欄所蓋「甲○○」、「丁○○」印文，均係橡皮章所蓋
      ，且其上所蓋「甲○○」印文亦與前述甲○○於八十九年一月十二日向原告借
      款二百萬元所蓋於借據上之印文明顯不符云云。然查，被告甲○○曾分別於八
      十年十二月二十三日、八十九年一月二十八日在原告銀行開立帳號為00000000
      0000、000000000000、000000000000之三個存款帳戶並留存印文式樣，被告丁○○曾分別於八十八年一月十九日、八十八年四月二十七日在原告銀行開立帳
      號為000000000000、000000000000二二個存款帳戶並留存印文式樣，此有原告
      所提出為被告所不爭執其真正之該等帳戶印鑑卡在卷可稽。而將上列自認真正
      之帳戶印鑑卡、系爭授信約定書、借據等文件上之「甲○○」、「丁○○」印
      文，利用對摺方式之三角比對方式，以肉眼觀之兩者相符；復經本院送請國防
      部憲兵司令部刑鑑識中心鑑定結果，亦認兩者相符，有該鑑識中心九十一年七
      月三日（91）綱得字第０８７３１號鑑驗通知書在卷可參；復參以被告甲○○
      自承：「印章是我以前受僱於戊○○時刻的，我不知道戊○○為何蓋我的印章
      」等語；被告丁○○自承：「我不知道授信約定書上之印章是誰蓋的」等語，
      益徵被告就系爭二紙「授信約定書」及九紙「借據」上有關渠等之印文為真正
      並未爭執，而僅爭執並非渠等親為，則被告其後方辯稱：系爭印章遭戊○○偽
      造，印文並非真正云云，核與前述矛盾，並與上開鑑定不符，顯不足採。另按
      如當事人承認印章真正，而僅否認係其本人或代理人所蓋時，按諸印章由本人
      或有權使用人使用為常態，被人盜用為變態，文書上所蓋印文既為真正，如不
      能舉證證明係被人盜用，依民事訴訟法第三百八十五條規定，此文書即推定為
      真正（最高法院七十年台上字第四六一號判決可資參照）。本件被告在此雖辯
      稱：系爭印章遭戊○○盜用云云，惟並未舉出任何證據以實其說，則依上開說
      明，前揭系爭二紙授信約定書及九紙借據均推定為真正，而得認定被告甲○○
      與原告間有系爭九筆借款之意思表示合致，被告丁○○與原告間有伊願就被告
      甲○○對原告所負系爭九筆借款債務連帶保證之意思表示合致。
（二）被告辯稱系爭授信約定書第十四條之約定，明顯加重他方當事人即立約人之責
      任並免除原告之對保責任，違反民法第二百四十七條之一第一款及第二款規定
      ，應為無效乙節。惟依系爭授信約定書上第十四條約定：「為便於嗣後立約人
      與貴行一切受（授）信往來（含立約人之保證行為），立約人茲同意，除另有
      約定外，憑後列留存印鑑式樣蓋（簽）於受（授）信契據，即生效力。」等語
      ，核與民法第三條第二項「蓋章與簽名生同等之效力」之規定相符，本於印章
      在被告占有保管中，自應由被告負保管責任，另當印鑑有變更或註銷時被告負
      有通知原告之責任，並無違背誠信或公平可言。再上開條款僅係簽約雙方約定
      日後契據生效之方式，被告因此契約所生之義務，並未因此條款而有何加重其
      責任之處。又消費借貸或保證契約之成立，不以本人親自簽名為必要；金融機
      構辦理貸款固有所謂「對保」一事，然「對」保無非金融機構為求慎重，確認
      當事人意思表示之舉措而已，對保與否，並非消費借貸或保證契約成立之要件
      ，亦非債權人與保證人成立消費借貸或保證契約時須負之義務，則兩造以定型
      化之授信約定書約定日後契據生效之方式，原告亦無何責任因此而免除，是被
      告辯稱上開授信約定書第十四條之約定為無效云云，委無足採。
（三）被告另辯稱系爭九筆借款係戊○○一人前往原告銀行辦理相關借貸手續，其縱
      將印章交付戊○○保管，亦不應負表見代理之授權人責任等語。惟查本件戊○○與被告丁○○為父子關係、與被告甲○○有過僱慵關係，此為被告所自承，
      且甲○○前亦曾邀同戊○○為連帶保證人向原告借款等情，及證人即原告銀行
      辦理系爭授信之人員劉孝欽、林明來均證稱：系爭授信約定書及借據都是他們
      自己簽名蓋好章後，由戊○○帶過來的等語（見本院九十年五月二十九日言詞
      辯論筆錄）。再者，參以原告主張系爭九筆借款均交付被告甲○○乙節，亦據
      提出被告甲○○作為系爭九筆借款還款來源之自償性票據九紙、證明系爭九筆
      借款已匯入被告甲○○000000000000號帳戶之存款往來明細二張、被告甲○○
      為擔保其對原告之借款而提供之不動產抵押權設定契約書、他項權利證明書為
      證等情。足認被告將系爭印章交付戊○○使用，應係概括授權戊○○辦理系爭
      貸款之意，被告甲○○若未授權其辦理系爭貸款，何以於貸款金額匯入其帳戶
      未曾有過異議？被告若有終止授權戊○○使用渠等印章之意，為何長期以來未
      曾向戊○○索回系爭印章，或向原告主張廢止系爭印章，或向戊○○表示異議
      之旨？依上，本件被告將印章交付戊○○，授權使用於辦理系爭貸款手續之用
      ，縱未授權使用於系爭貸款之事務上，惟依被告長期未索回印章，亦從未以任
      何舉動廢止系爭印章之行為，堪認具有以代理權授與戊○○之表見事事，故本
      件系爭二紙授信約定書及九紙借款借據上之被告印文，如被告所述乃戊○○所
      蓋用者，被告仍應負表見代理之授權人責任，故被告所辯，亦非可採。
（四）依上說明，原告主張被告甲○○向原告借貸系爭九筆款項，被告丁○○為連帶
      保證人，應可採信。則系爭九筆借款債務已屆清償期，原告自得請求借款人即
      被告甲○○返還借款及約定之利息、違約金。而被告丁○○為系爭九筆借款之
      連帶保證人，依法應負連帶清償責任。
四、從而，原告本於消費借貸及連帶保證之法律關係，請求被告連帶給付一百四十九
    萬五千元及如附表二之一至二之三所示之利息及違約金；請求被告甲○○給付二
    百萬元及如附表二之四所示之利息、違約金，依法均無不合，應予准許。
五、本件事證已臻明確，兩造其餘攻擊防禦方法及所提證據，核於判決結果不生影響
    ，無一一審究論述之必要，附此敘明。
六、兩造均陳明願供擔保，聲請宣告假執行或免為假執行，經核均無不合，爰分別酌
    定相當擔保金額准許之。
七、結論：原告之訴為有理由，依民事訴訟法第七十八條、第八十五條第二項，第三
    百九十條第二項、第三百九十二條，判決如主文。
中　　　華　　　民　　　國　　九十一　　年　　　八　　　月　  　九  　　日
                                            民事第民二庭法      官　曾部倫
右為正本係照原本作成。
如對本判決上訴，須於判決送達後廿日內向本院提出上訴狀。
中　　　華　　　民　　　國　　九十一　　年　　　八　　　月　  　九  　　日
　　　　　　　　　　　　　　　　　　　　　　　　　　　　法院書記官　柯月英
